ACORDAO-COMPLETO-2558165

ACÓRDÃO 7999/2022 ATA 40/2022 - PRIMEIRA CÂMARA

VISTO, relatado e discutido este processo de tomada de contas especial que, nesta fase processual, trata de recurso de reconsideração interposto por Luís Gonzaga Barros, contra o Acórdão 5361/2021-TCU-Primeira Câmara, o qual julgou irregulares suas contas e lhe imputou débito, em razão de irregularidades relacionadas a não comprovação da boa e regular gestão dos recursos repassados ao Município de São Bento/MA, pelo Fundo Nacional de Assistência Social -FNAS, no exercício de 2008, na modalidade fundo a fundo, a título de cofinanciamento federal de ações continuadas de assistência social, no âmbito do Sistema Único de Assistência Social - SUAS, e que tinham por objeto a execução dos serviços de Proteção Social Básica - PSB e Proteção Social Especial - PSE.
ACORDAM os Ministros do Tribunal de Contas da União, reunidos em sessão da Primeira Câmara, ante as razões expostas pelo Relator e com fundamento nos arts. 32 e 33 da Lei 8.443/1992, em: 
9.1. conhecer do recurso de reconsideração interposto por Luís Gonzaga Barros, para, no mérito, dar-lhe provimento parcial de modo a excluir, do dano imputado ao recorrente por meio do item 9.1 do Acórdão 5361/2021-TCU-Primeira Câmara, as parcelas de R$987,50 de 11/7/2008, R$975,00 e R$750,00, as duas últimas de 28/7/2008; e
9.2. encaminhar cópia desta deliberação ao recorrente, à Secretaria Especial de Desenvolvimento Social e à Procuradoria da República no Estado do Maranhão, com a informação de que a íntegra do relatório e do voto que a fundamentam podem ser consultados no endereço eletrônico www.tcu.gov.br/acordaos.

Recurso de Reconsideração interposto por Luis Gonzaga Barros, contra o Acórdão 5.361/2021- 1ª Câmara, o qual julgou irregulares suas contas e lhe imputou débito, em razão de irregularidades relacionadas à não comprovação da boa e regular gestão dos recursos repassados ao Município de São Bento/MA, pelo Fundo Nacional de Assistência Social  FNAS, no exercício de 2008.

Primeira Câmara

Prefeitura Municipal de São Bento/MA

3. Interessado/Recorrente:
3.1. Interessado: Ministério do Desenvolvimento Social (extinta) (05.526.783/0001-65)
3.2. Recorrente: Luís Gonzaga Barros (XXX.250.153-XX)

13.1. Ministros presentes: Walton Alencar Rodrigues (Presidente), Benjamin Zymler, Vital do Rêgo e Jorge Oliveira (Relator).
13.2. Ministro-Substituto presente: Weder de Oliveira.

JORGE OLIVEIRA

Ministro-Substituto Augusto Sherman Cavalcanti

Adoto como relatório a instrução produzida no âmbito da Secretaria de Recursos - Serur (peças 141) , aprovada pela instância superior da unidade técnica (peça 142) :
"INTRODUÇÃO
1.	Trata-se de recurso de reconsideração interposto por Luis Gonzaga Barros (peças 106, 112 e 138) , contra o Acórdão 5361/2021-TCU-Primeira Câmara, Ministro-Substituto Relator Augusto Sherman Cavalcanti (peça 77) .
1.1.	Reproduz-se a seguir a decisão ora atacada: 
VISTOS, relatados e discutidos estes autos de Tomada de Contas Especial instaurada pelo Ministério do Desenvolvimento Social e Agrário, em desfavor do Sr. Luís Gonzaga Barros, ex-Prefeito de São Bento/MA, gestão 2005-2008, em razão da não comprovação da boa e regular gestão dos recursos repassados ao referido Município pelo Fundo Nacional de Assistência Social (FNAS) , no exercício de 2008, na modalidade fundo a fundo, a título de cofinanciamento federal de ações continuadas de assistência social, no âmbito do Sistema Único de Assistência Social (SUAS) , e que tinham por objeto a execução dos serviços de Proteção Social Básica - PSB e Proteção Social Especial - PSE, 
ACORDAM os Ministros do Tribunal de Contas da União, reunidos em sessão da Primeira Câmara, ante as razões expostas pelo Relator, em: 
9.1. julgar irregulares as contas do Sr. Luís Gonzaga Barros (CPF XXX.250.153-XX) , exPrefeito Municipal de São Bento - MA, gestão 2005-2008, com fundamento nos arts. 1º, inciso I, 16, inciso III, alínea "c", da Lei 8.443/1992 c/c os arts. 19 e 23, inciso III, da mesma Lei, e com arts. 1º, inciso I, 209, inciso III, 210 e 214, inciso III, do Regimento Interno, condenando-o ao pagamento das quantias a seguir especificadas, fixando-se o prazo de quinze dias, a contar da notificação, para que comprove, perante o Tribunal (art. 214, inciso III, alínea "a", do Regimento Interno) , o recolhimento da dívida aos cofres da Fundação Nacional de Assistência Social - FNAS, atualizada monetariamente e acrescida dos juros de mora, calculados a partir das datas discriminadas, até a data do recolhimento, na forma prevista na legislação em vigor:
	Data de ocorrência
	Valor histórico (R$) 

	29/04/2008
	5.000,00

	29/04/2008
	5.000,00

	29/04/2008
	5.000,00

	09/05/2008
	7.000,00

	10/06/2008
	5.500,00

	04/07/2008
	2.700,00

	14/07/2008
	5.000,00

	14/07/2008
	5.000,00

	01/09/2008
	3.000,00

	05/12/2008
	4.000,00

	17/06/2008
	600,74

	23/07/2008
	600,74

	27/08/2008
	600,60

	22/09/2008
	600,74

	30/10/2008
	600,74

	04/12/2008
	600,74

	26/12/2008
	600,74

	02/05/2008
	500,00

	26/05/2008
	950,00

	27/05/2008
	1.000,00

	17/06/2008
	784,00

	24/06/2008
	1.000,00

	27/08/2008
	989,00

	27/08/2008
	975,00

	22/09/2008
	975,00

	22/09/2008
	404,62

	22/09/2008
	404,62

	23/10/2008
	875,00

	04/12/2008
	952,00

	31/10/2008
	927,00

	30/10/2008
	975,00

	05/12/2008
	420,00

	26/12/2008
	975,00

	26/12/2008
	404,62

	11/07/2008
	987,50

	28/07/2008
	975,00

	28/07/2008
	750,00

9.2. autorizar, desde logo, nos termos do art. 28, inciso II, da Lei 8.443/1992, a cobrança judicial da dívida caso não atendida a notificação; 
9.3. encaminhar cópia deste Acórdão à Secretaria Especial de Desenvolvimento Social e ao Responsável, para ciência; e à Procuradoria da República no Estado do Maranhão, nos termos do § 3º do art. 16 da Lei 8.443/1992, para conhecimento e adoção das medidas que entender cabíveis; e 
9.4. arquivar o presente processo
HISTÓRICO
2.	 Trata-se de Tomada de Contas Especial instaurada pelo Ministério do Desenvolvimento Social e Agrário, em desfavor do Sr. Luís Gonzaga Barros, ex-Prefeito de São Bento/MA, gestão 2005-2008, em razão da não comprovação da boa e regular gestão dos recursos repassados ao referido Município pelo Fundo Nacional de Assistência Social (FNAS) .
2.1. 	De acordo com os demonstrativos de parcelas pagas pelo Sistema Único da Assistência Social - SUAS (peça 3) , o Fundo Nacional de Assistência Social - FNAS transferiu ao município recursos no montante de R$ 377.890,00, no exercício de 2008, na modalidade fundo a fundo, para serem aplicados nos Serviços de Proteção Social Básica - PSB e Proteção Social Especial - PSE (§ 1º da instrução, peça 72) . 
2.2. 	O instrumento de prestação de contas, denominado Demonstrativo Sintético Anual de Execução Físico-Financeira, foi disponibilizado no sistema de informação pertinente, o SUAS Web, em 15/6/2009 (peça 4) , tendo sido aprovado, conforme Termo de Aprovação (peça 6) . 
2.3. 	Em 12/5/2009, o Relatório de Fiscalização 1385 (peça 7) , elaborado em decorrência dos trabalhos realizados pela CGU por ocasião do 28º Evento do Projeto de Fiscalização a Partir de Sorteios Públicos, serviu de base para a determinar as irregularidades inicialmente documentadas em 9/6/2016 na Nota Técnica 1062/2016 - CPCRFF/CGPC/DEFNAS (peça 8) .
2.4.	Em 9/12/2016, por meio da Nota Técnica 2306/2016 - CPCRFF/CGPC/DEFNAS (peça 17) , a Coordenação-Geral de Prestação de Contas da Diretoria Executiva do Fundo Nacional de Assistência Social sumarizou os procedimentos já adotados objetivando a apuração dos fatos, identificação dos responsáveis e quantificação do prejuízo, bem como as notificações expedidas para a regularização das contas e ressarcimento do dano, concluindo pela abertura de TCE. 
2.5. 	Em 16/12/2016, foi emitido Termo de Aprovação Parcial, aprovando o montante de R$ 308.91,50 e reprovando o total de R$ 69.598,50 (peça 18) . No Relatório de Tomada de Contas Especial 49/2017 (peça 24) , concluiu-se que o dano ao erário apurado foi de R$ 69.598,50, sendo apontados como responsável o Sr. Luís Gonzaga Barros. 
2.6. 	Em 17/11/2017, o Ministério da Transparência, Fiscalização e Controladoria-Geral da União - CGU emitiu o Relatório de Auditoria 1116/2017 (peça 25) , Certificado de Auditoria 1116/2017 (peça 26) e Parecer do Dirigente do órgão de Controle Interno 1116/2017 (peça 27) .  Em 1/12/2017, o Ministério de Estado do Desenvolvimento Social e Agrário atestou haver tomado conhecimento das conclusões contidas no Relatório e Certificado de Auditoria Interna, bem como no Parecer do Dirigente do órgão de Controle Interno, opinando pela irregularidade das contas (peça 28) .
2.7.	Nesta Corte, com objetivo de sanear os autos, foram determinadas diligências complementares (peças 35, 43 e 44) , conforme detalhado nos §§ 2º a 13 da instrução, peça 72.  
2.8.	Após análise, a unidade técnica efetuou a citação do responsável (peça 65) pelas seguintes irregularidades sobrepostas (§§ 14 e 15 da instrução à peça 72) : 
	a) não comprovação de execução de ações previstas, no montante original de R$ 47.200,00, em razão de indícios de simulação no processo licitatório e ausência de comprovação de recebimento dos materiais; 
	b) divergência total ou parcial entre a movimentação financeira e os documentos de despesa apresentados, no montante original de R$ 17.715,90; e 
	c) apresentação de documentação inidônea a título de comprovação de despesa, no montante original de R$ 2.712,50.
2.9.	Regularmente citado, Luis Gonzaga Barros apresentou suas alegações de defesa (peça 69) que foram analisadas pela unidade técnica, nos itens 14 a 29.7, da instrução à peça 72.
2.10.	Desse modo, a unidade técnica, com a chancela do Parquet especializado (peça 75) , por entender que as alegações de defesa apresentadas por Luis Gonzaga Barros não elidiram as irregularidades impugnadas, propôs julgar irregulares as contas do gestor, com imputação de débito total original de R$ 67.628,40, mas sem aplicação de sanção, em razão da ocorrência de prescrição da pretensão punitiva (§§ 21 a 35; e 56 a 57 da instrução à peça 72) .
2.11.	Em consonância com os exames precedentes, o Relator original e o Tribunal julgaram irregulares as contas de Luis Gonzaga Barros, com imputação de débito, nos termos do Acórdão 5361/2021-TCU-Primeira Câmara (peça 77) . 
2.12.	Em face do acórdão condenatório foram opostos embargos de declaração pelo responsável, os quais foram conhecidos e no mérito rejeitados pelo Acórdão 10265/2021-TCU-Primeira Câmara (peça 92) . 
2.13.	Em seguida, o responsável interpôs recurso de reconsideração (peças 106, 112 e 138) .
2.14.	Cumpre destacar que para fins de análise do presente recurso será considerada a peça 138, que consolidou as informações contidas nas peças 106 e 112.
EXAME DE ADMISSIBILIDADE
3.		Reitera-se o exame preliminar de admissibilidade (peça 107) , com despacho do Exmo. Ministro Relator Jorge de Oliveira (peça 110) , que concluiu pelo conhecimento do recurso de reconsideração interposto por Luis Gonzaga Barros, suspendendo-se os efeitos dos itens 9.1 e 9.2 do Acórdão 5361/2021-TCU-Primeira Câmara, eis que preenchidos os requisitos processuais aplicáveis à espécie. 
EXAME DE MÉRITO 
4.	Constitui objeto desta análise definir se:
	a) ocorreu a prescrição da pretensão de ressarcimento do TCU; e
	b) procedem os argumentos relativos às irregularidades imputadas a Luis Gonzaga Barros.
5. 	Da prescrição
5.1.	Luis Gonzaga Barros defende a ocorrência da prescrição quinquenal da pretensão de ressarcimento desta Corte nos termos da Lei 9.873/1999.  Alega que se passaram mais de 9 anos entre a ocorrência das supostas irregularidades, no exercício financeiro de 2008, e o período de apuração dos fatos em apreço, sem que houvesse citação do ex- gestor (peça 106, p. 2-9) .
Análise
5.3.	No exame da prescrição, a Serur tem adotado os entendimentos detalhados na peça 139, que contém estudo e pronunciamentos anteriores da secretaria sobre o tema. Nessas manifestações estão desenvolvidas as seguintes premissas, que serão utilizadas no presente exame:
a) ao julgar o RE 636.886, o STF conferiu nova interpretação ao art. 37, § 5º, da Constituição Federal, fixando a tese de que "é prescritível a pretensão de ressarcimento ao erário fundada em decisão de Tribunal de Contas";
b) as pretensões punitiva e de ressarcimento devem observar o mesmo regime na atividade de controle externo, dado o objetivo comum da prescrição, de fixar prazo para o Tribunal de Contas agir, para caracterizar o ilícito, identificar seu autor, dimensionar as consequências da conduta e impor as consequências legais, independentemente de tais consequências terem natureza punitiva ou ressarcitória;
c) até que sobrevenha norma específica, entende-se que a prescrição das pretensões punitiva e de ressarcimento, no processo de controle externo, deve observar o regime da Lei 9.873/1999, na linha dos recentes pronunciamentos do STF a respeito. Assim, sem prejuízo de se realizar o exame da prescrição também segundo o prazo decenal previsto no Código Civil, o critério adotado, na formulação da proposta de encaminhamento, será o da Lei 9.873/1999.
Análise da prescrição segundo os critérios do Acórdão 1441/2016-TCU-Plenário:
5.4. 	No que se refere à pretensão punitiva, o TCU tem tradicionalmente aplicado os critérios definidos no Acórdão 1441/2016-TCU-Plenário, que, em incidente de uniformização de jurisprudência, orientou-se pela aplicação do Código Civil. Por este acórdão, em linhas gerais, a prescrição subordinar-se-ia ao prazo geral de dez anos (CC, art. 205) , contado a partir da data da ocorrência do fato e interrompido pelo ato que ordenar a citação, a audiência ou a oitiva da parte. 
5.5.	Ademais, fixaram-se os seguintes entendimentos que permanecem orientando julgados da Corte (enunciados da Diretoria de Jurisprudência/TCU extraídos do Acórdão 1441/2016-TCU-Plenário) : 
a) a pretensão punitiva do TCU subordina-se ao prazo geral de prescrição indicado no art. 205 da Lei 10.406/2002 (Código Civil) , dez anos; 
b) a prescrição da pretensão punitiva do TCU é contada a partir da data de ocorrência da irregularidade sancionada, nos termos do art. 189 da Lei 10.406/2002 (Código Civil) ; 
c) o ato que ordenar a citação, a audiência ou oitiva da parte interrompe a prescrição da pretensão punitiva do TCU, nos termos do art. 202, inciso I, da Lei 10.406/2002 (Código Civil) . A prescrição recomeça a contar da data do ato que motivou a interrupção, nos termos do art. 202, parágrafo único, parte inicial, do Código Civil; 
d) a prescrição da pretensão punitiva do TCU será suspensa toda vez que a parte apresentar elementos adicionais de defesa ou quando forem necessárias diligências em razão de algum fato novo trazido pela parte, não suficientemente documentado nas manifestações processuais. A paralisação da contagem do prazo prescricional ocorrerá no período compreendido entre a juntada dos elementos adicionais de defesa ou da peça contendo o fato novo e a análise dos referidos elementos ou da resposta à diligência, nos termos do art. 160, § 2º, do Regimento Interno do TCU.
5.6. 	No presente caso concreto, conforme os parâmetros do referido Acórdão 1441/2016-TCU-Plenário, ocorreu a prescrição da pretensão punitiva desta Corte. Pode-se tomar como termo inicial para cômputo do prazo prescricional a data de ocorrência da irregularidade sancionada, ou seja, em 2008, conforme item 9.1 do Acórdão 5361/2021-TCU-Primeira Câmara (peça 77) . O prazo prescricional interrompeu-se com o ato que ordenou a citação de Luis Gonzaga Barros, em 8/4/2020 (peça 63) .  Essa também foi a conclusão do decisum condenatório, conforme Relatório da Proposta de deliberação (peça 79, p. 15, item 56) , in verbis:
56. Vale ressaltar que a pretensão punitiva do TCU, conforme Acórdão 1441/2016-TCU-Plenário, Relator: Benjamin Zymler, que uniformizou a jurisprudência acerca dessa questão, subordina-se ao prazo geral de prescrição indicado no art. 205 do Código Civil, que é de dez anos, contado da data de ocorrência da irregularidade sancionada, nos termos do art. 189 do Código Civil, sendo este prazo interrompido pelo ato que ordenar a citação, a audiência ou a oitiva do responsável. 
No caso em exame, ocorreu a prescrição, uma vez que a irregularidade sancionada ocorreu no exercício de 2008 e o ato de ordenação da citação ocorreu em 8/4/2020 (peça 63) .
5.7. 	Portanto, segundo os critérios do referido Acórdão 1441/2016-TCU-Plenário, ocorreu prescrição da pretensão punitiva.
Análise da prescrição pelo regime da Lei 9.873/1999 
Termo inicial:
5.8.	A Lei 9.873/1999, art. 1º, parte final, traz previsão expressa a respeito do início da contagem do prazo prescricional, estabelecendo que o marco inicial será contado da data da prática do ato ou, no caso de infração permanente ou continuada, do dia em que tiver cessado.
5.9.	Ocorre que, recentemente, o Plenário da Suprema Corte se manifestou mais uma vez sobre o tema no julgamento da ADI 5509, ao tratar da constitucionalidade do prazo prescricional e decadencial de cinco anos previsto nos arts. 76, § 5o e 78, § 7o da Constituição do Estado do Ceará. Com esteio no princípio da simetria insculpido no art. 75 da Constituição Federal, o relator, Ministro Edson Fachin, definiu alguns parâmetros para fins de avaliação da incidência do prazo prescricional nos processos conduzidos pelas Cortes de Contas.
5.10.	A ADI 5509 foi manejada contra dispositivos da Constituição do Estado do Ceará e de lei ordinária do referido Estado, que fixaram prazo prescricional no processo do tribunal de contas daquela unidade federativa.
5.11.	Todavia, a discussão travada pela Suprema Corte teve por referência o modelo federal, em função do princípio da simetria, expressamente invocado pelo MPF ao propor a ação, e pelo relator ao analisar o tema. Assim, os fundamentos lançados no julgamento da ADI 5509 repercutem inevitavelmente no processo deste Tribunal.
5.12.	Especificamente sobre a lei de regência e as causas interruptivas da prescrição, o relator, Ministro Edson Fachin, reconheceu que o Supremo Tribunal Federal ainda não havia fixado orientação clara a respeito em processo de caráter geral. Ao fazê-lo, na citada ADI, a orientação do relator foi a de aplicar os vários precedentes daquela Corte em casos concretos, que já sinalizavam para a incidência da Lei 9.873/1999, afastando-se a incidência do art. 205 do Código Civil, como evidenciam as seguintes passagens do voto:
a) "A atividade de controle externo equipara-se, para fins de contagem do prazo prescricional, ao poder de polícia do Estado e, como tal, nos termos do art. 1º da Lei 9.873, de 1999, 'Prescreve em cinco anos a ação punitiva da Administração Pública Federal, direta e indireta, no exercício do poder de polícia, objetivando apurar infração à legislação em vigor, contados da data da prática do ato ou, no caso de infração permanente ou continuada, do dia em que tiver cessado'"; e
b) "Pela mesma razão, incidem as causas legais de interrupção da prescrição, conforme previsão constante do art. 2º da referida Lei".
5.13.	Estabelecida a norma de regência do prazo e das causas interruptivas, o Supremo avançou no debate quanto ao termo inicial da prescrição, fixando regras mais detalhadas a respeito. Com esse fim, estabeleceu tratamento específico para as tomadas de contas especiais, distinguindo aquelas decorrentes de repasses sujeitos a prestação de contas específica e as relativas a situações em que os fatos são normalmente trazidos ao conhecimento dos tribunais de contas por meio de denúncias e representações.
5.14.	Nesse sentido, o voto do Ministro Edson Fachin trouxe uma regra geral e algumas hipóteses de aplicação casuística. Como regra geral, ficou estabelecido que "o termo inicial da contagem do prazo deve ser o da entrada do processo de fiscalização no âmbito do Tribunal de Contas, ou dos órgãos que, por lei, são encarregados pelo controle interno".
5.15.	Essa regra geral teve sua aplicação explicitada para algumas situações particulares, a saber:
a) no caso de omissão de prestação de contas: "o dano a ser apurado pela ausência de prestação de contas tem o lapso prescricional iniciado na data em que as contas deveriam ter sido entregues";
b) na hipótese de irregularidades detectadas no exame da prestação de contas: "o procedimento prévio à instauração da tomada de contas ... deve ser encerrado o quanto antes, sendo que as irregularidades que tenham porventura sido nele identificadas somente terão iniciada a fluência do prazo prescricional após a competente comunicação para o órgão de controle interno ou para o Tribunal de Contas"; e
c) em irregularidades constatadas em fiscalizações, denúncias e representações: "Finalmente, deve-se contar o prazo prescricional a partir da data do conhecimento da irregularidade nos casos em que, por iniciativa própria, o Tribunal realiza auditorias ou inspeções, assim como nos casos em que a ele são diretamente levadas as informações necessárias para a instauração de tomada de contas especial".
5.16.	Dessa forma, na análise da prescrição das pretensões ressarcitória e punitiva será considerado o posicionamento, mormente o mais recente, adotado pelo Supremo Tribunal Federal.
5.17.	No caso em exame, trata-se de não comprovação da boa e regular gestão dos recursos repassados Município de São Bento/MA pelo Fundo Nacional de Assistência Social (FNAS) , referente ao exercício de 2008. Em 12/5/2009 foi emitido o Relatório de Fiscalização 1385 (peça 7) , que serviu de base para a determinar as irregularidades inicialmente documentadas na Nota Técnica 1062/2016 - CPCRFF/CGPC/DEFNAS, de 9/6/2016 (peça 8) , conforme relatado nos itens 2.3 e 2.4 do Histórico.
5.18.	Conforme já explicitado, no julgamento da ADI 5509, da relatoria do Exmo. Ministro Edson Fachin, o Supremo Tribunal Federal, interpretando as normas constitucionais e legais aplicáveis, entendeu que no caso de irregularidades constatadas em fiscalizações: "Finalmente, deve-se contar o prazo prescricional a partir da data do conhecimento da irregularidade nos casos em que, por iniciativa própria, o Tribunal realiza auditorias ou inspeções, assim como nos casos em que a ele são diretamente levadas as informações necessárias para a instauração de tomada de contas especial".
5.19.	Dessa forma, o marco inicial para a contagem do prazo prescricional a ser considerado por este Tribunal deve ser a data de 12/5/2009, do Relatório de Fiscalização 1385 (peça 7) , elaborado em decorrência dos trabalhos realizados pela CGU por ocasião do 28º Evento do Projeto de Fiscalização a Partir de Sorteios Públicos.
Prazo:
5.20.	A Lei 9.873/1999 apresenta um prazo geral, de cinco anos (art. 1º) e um prazo especial, previsto no art. 1º, § 2º, a saber: "quando o fato objeto da ação punitiva da Administração também constituir crime, a prescrição reger-se-á pelo prazo previsto na lei penal".
5.21.	A irregularidade discutida nos presentes autos, em análise preliminar, não constitui crime, aplicando-se no caso concreto o prazo prescricional quinquenal.
Interrupções por atos inequívocos de apuração dos fatos:
5.22.	No regime da Lei 9.873/1999 a prescrição se interrompe "pela notificação ou citação", "por qualquer ato inequívoco, que importe apuração do fato" ou "pela decisão condenatória recorrível" (art. 2º) . Com esse fundamento, a prescrição foi interrompida:
a) em 10/6/2016, Ofício 2109, notificação do responsável acerca das pendências na Prestação de Contas - Exercício 2008 (peça 17, p. 3) ;
b) em 22/11/2018 e 10/4/2019, diligências junto ao Ministério do Desenvolvimento Social, à Controladoria-Geral da União e à Secretaria Especial do Desenvolvimento Social (peças 35, 43 e 44) ;
d) em 9/4/2020, citação do recorrente promovida por esta Corte (peça 65) ;
b) em 30/3/2021, decisão condenatória recorrível prolatada na sessão da Primeira Câmara (peça 77) . 
5.23.	Assim conclui-se que ocorreu a prescrição nos termos da Lei 9.873/1999, tendo em vista que o termo inicial da prescrição apurado nestes autos é 12/5/2009 (item 5.19) .  Depreende-se que transcorreram mais de cinco anos entre esse marco temporal e a data de notificação do recorrente, resultando na interrupção prescricional (item 5.22) .
Conclusão:
5.24.		De todo o exposto, conclui-se que ocorreu a prescrição da pretensão punitiva e ressarcitória desta Corte, quer sejam aplicados os regimes prescricionais adotados pelo Acórdão 1441/2016-TCU-Plenário ou pelos critérios definidos pela Lei 9.873/1999.
6. 		Das irregularidades cometidas por Luis Gonzaga Barros
6.1.	O responsável alega que se mostra indevida a condenação imposta pelo item 9.1 do acórdão recorrido, merecendo pronta reforma, com base nos seguintes argumentos:
a) as notas de empenho com o recebimento do produto e os termos de recebimento definitivo do produto comprovam que o objeto contratado foi recebido (peça 138, p. 11 e p. 15-58) ;
b) a matriz aponta, como impropriedade, a não comprovação da execução física do objeto, mas sem motivar, sem indicar qual documento está ausente, deixa simplesmente de considerar os documentos de recebimento do produto objeto do contrato, o que demonstra a execução do mesmo, em flagrante cerceamento de contraditório e ampla defesa.  (peça 138, p. 11) ;
c) a divergência entre a movimentação financeira e os documentos de despesas estão evidentes no processo, em razão da logística realizada nos idos anos 2000, em que o Município realizava o saque e efetuava o pagamento em espécie pela tesouraria ao contratado/beneficiário, posto que alguns não possuíam conta bancária.  Mesmo considerando a suposta divergência, a comprovação das despesas e a fonte pagadora e o efetivo pagamento é facilmente verificada pelas demais provas dos autos, e estas não podem alijadas dos autos.  Cita art. 22 do Decreto-Lei 4.657 de 4/9/1924, com a inclusão do 1º e 2º parágrafos pela Lei 13.655/018 e a Resolução nº 1330/2011 art.5º, letra e. (peça 138, p. 11-13, p. 15-58) ; e
d) encaminha comprovante de ressarcimento referente as notas apontadas como inidôneas, buscando desta forma cumprir com suas obrigações e deveres de gestor responsável, exercer seu direito defesa e rogar pelo saneamento ou reconsideração do item, tendo em vista o ressarcimento do erário público (peça 138, p. 14 e p. 59-66) .
Análise
6.2.	Cumpre destacar que boa parte dos argumentos e documentos apresentados em fase recursal já foram analisados por esta Corte em sede de alegações de defesa (peça 69) .
6.3.	Observa-se que o recorrente foi condenado ao ressarcimento do montante histórico de R$ 67.628,40, em razão das seguintes irregularidades:
		a) não comprovação de execução de ações previstas, no montante original de R$ 47.200,00, em razão de indícios de simulação no processo licitatório e ausência de comprovação de recebimento dos materiais; 
		b) divergência total ou parcial entre a movimentação financeira e os documentos de despesa apresentados, no montante original de R$ 17.715,90; e 
		c) apresentação de documentação inidônea a título de comprovação de despesa, no montante original de R$ 2.712,50.
Não comprovação da execução física do objeto
6.4.	O recorrente alega que há cerceamento de contraditório e ampla defesa em razão da ausência de indicação na instrução de quais documentos estão faltantes e que não foram considerados os documentos de recebimento do produto contratado.
6.5.	Compulsando os autos, observa-se que os valores imputados se referem a despesas da "empresa Débora de Oliveira Amaral, em virtude da não comprovação do recebimento dos materiais, uma vez que não foram apresentadas as notas fiscais correspondentes com o devido atesto" (peça 61, p.3-4 e p.9 e peça 65) .
Tabela1 - despesas da empresa Débora de Oliveira Amaral
	Data de ocorrência
	Ordem de Pagamento (peça 54, p. 39 e 40) 
	Cheque 
 (peça 54, p. 39 e 40) 
	 Valor histórico (R$) 

	29/04/2008
	OP 02052 
	850100
	     5.000,00 

	29/04/2008
	OP 02053
	850101
	     5.000,00 

	29/04/2008
	OP 02055
	850102
	     5.000,00 

	09/05/2008
	OP 03214
	850114
	     7.000,00 

	10/06/2008
	OP 02056
	850131
	     5.500,00 

	04/07/2008
	OP 03215
	850116
	     2.700,00 

	14/07/2008
	OP 02057
	850118
	     5.000,00 

	14/07/2008
	OP 02058
	850121
	     5.000,00 

	01/09/2008
	OP 03218
	850125
	     3.000,00 

	05/12/2008
	OP 04308
	850139
	     4.000,00 

	Total
			   47.200,00 

6.6.	A Tabela1 apresenta as informações do extrato da conta corrente (peça 54, p. 39 e 40) referente aos valores imputados ao recorrente, com dados sobre as respectivas ordens de pagamento e cheques, todos consignados à empresa Debora de Oliveira Amaral
6.7.	Neste momento, a recorrente junta aos autos ordens de pagamento e termos de recebimento de produtos/serviços (peça 138, p. 15-58) , entretanto, nenhum desses documentos referem-se a empresa Débora de Oliveira Amaral, tampouco foram encaminhados os respetivos documentos fiscais.  Logo, os documentos apresentados pelo recorrente não são suficientes para comprovar a boa e regular utilização dos recursos repassados, conforme as despesas listadas na Tabela1.  
Divergência total ou parcial entre a movimentação financeira e os documentos de despesa apresentados
6.8.		Inicialmente, cumpre esclarecer que as constatações consideradas falhas meramente formais, sem acarretar dano ao Erário, foram as seguintes (peça 79, p. 2, itens 7-9) : 
Item 4.1.1 - realização de saques diretamente na conta do programa (peça 61, p. 3, itens 14-18) 
Item 4.4.2 - Pagamento de despesas do CRAS utilizando dinheiro em espécie (peça 61, p. 4, itens 23-26) 
Item 4.4.5 - Realização de saques diretamente à conta do Programa (peça 61, p. 8, itens 33-34) 
6.8.	A irregularidade em análise se refere à constatação 4.4.3 do Relatório da CGU - "Pagamento de despesas sem a comprovação regular de sua liquidação", e o débito imputado ao recorrente abrange: i) despesas com locação de veículo sem informação acerca de modelo, marca, ano, placas, contrato de locação e cópia da CLRV; e ii) ausência de comprovação da liquidação de despesas efetuadas, conforme tabelas A e B constantes da instrução à peça 61 (peça 79, p. 12, item 46) .
6.9.	Em relação as despesas com locação de veículo, nas ordens de pagamento e termos de recebimento de produtos/serviços juntados em fase recursal (peça 138, p. 15-58) não consta informação relativa ao Senhor Aronaldo Cantanhede, apontado como favorecido dos cheques emitidos na conta conveniada, conforme Tabela A à peça 79, p. 12, tampouco documentação que comprova a sua regular liquidação, com informação acerca de modelo, marca, ano, placas, contrato de locação e cópia da CLRV
6.10.	Quanto as despesas sem comprovação da realização (liquidação) , listadas na Tabela B à peça 79, p. 12, observa-se que os documentos apresentados em fase recursal não socorrem ao recorrente, isto porque já foram objeto de análise desta Corte nas alegações de defesa:
Tabela 2 
	Termo de recebimento e ordem de pagamento
	Alegações de defesa (peça 69) 
	Recurso (peça 138) 

	Ordem de pagamento 1194
	p. 85 e 86
	p. 15 e 16

	Ordem de pagamento 1223
	p. 87 e 88
	p. 17 e 18

	Ordem de pagamento 3271
	p. 89 e 90
	p. 19 e 20

	Ordem de pagamento 2306
	p. 91 e 92
	p. 21 e 22

	Ordem de pagamento 1343
	p. 93 e 94
	p. 23 e 24

	Ordem de pagamento 3294
	p. 95 e 96
	p. 25 e 26

	Ordem de pagamento 2453
	p. 97 e 98
	p. 27 e 28

	Ordem de pagamento 2500 
	p. 99 e 100
	p. 29 e 30

	Ordem de pagamento 2482
	p. 101 e 102
	p. 31 e 32

	Ordem de pagamento 2477
	p. 103 e 104
	p. 33 e 34

	Ordem de pagamento 3789
	p. 105 e 106
	p. 35 e 36

	Ordem de pagamento 3235
	p. 107 e 108
	p. 37 e 38

	Ordem de pagamento 3790
	p. 109 e 110
	p. 39 e 40

	Ordem de pagamento 3312
	p. 111 e 112
	p. 41 e 42

	Ordem de pagamento 3292
	p. 113 e 114
	p. 43 e 44

	Ordem de pagamento 4222
	p. 115 e 116
	p. 45 e 46

	Ordem de pagamento 3368
	p. 117 e 118
	p. 47 e 48

	Ordem de pagamento 1054 
	p. 119 e 120
	p. 49 e 50

	Ordem de pagamento 1058
	p. 121 e 122
	p. 51 e 52

	Ordem de pagamento 837
	p. 123 e 124
	p. 53 e 54

	Ordem de pagamento 491
	p. 125 e 126
	p. 55 e 56

	Ordem de pagamento 839
	p. 125 e 128
	p. 57 e 58

6.11.	Adicionalmente destaca-se que não foram apresentados documentos originais fiscais, tais como recibos, notas fiscais, faturas, dentre outros, emitidos em nome do convenente ou executor, que pudessem comprovar a realização das despesas informadas nas ordens de pagamento e termos de recebimento de produtos/serviços juntados em fase recursal (peça 138, p. 15-58) .  
6.12.	Nesse sentido, destacam-se excertos do Relatório do Voto condutor do acórdão condenatório (peça 79, p. 10, itens 41 e 49) :
41. Cabível destacar que apenas os termos de recebimento de produtos ou serviços constituem documentos aptos a comprovar a execução física do convênio. Entretanto, conforme jurisprudência deste Tribunal, não é suficiente para estabelecer o nexo de causalidade entre os recursos recebidos e a execução do objeto conveniado a apresentação de documentos produzidos somente pela prefeitura, chancelados ou não pelo próprio gestor municipal (v. Acórdão 5486/2011-TCU-Segunda Câmara, rel. Ministro Substituto André de Carvalho) 
 (...) 
49. Ainda, não há comprovação do nexo de causalidade entre as despesas realizadas e os recursos federais recebidos quando as despesas não foram comprovadas mediante documentos originais fiscais (recibos, notas fiscais, faturas, dentre outros) emitidos em nome do convenente ou executor, devidamente identificados. Nesse sentido é o Acórdão 1477/2012-TCU-Segunda Câmara, rel. Ministra Ana Arraes.
 (grifos acrescidos) 
Apresentação de documentação inidônea a título de comprovação de despesa, montante original de R$ 2.712,50  
6.13.  	Neste momento, o recorrente apresenta comprovante de pagamento de Guia de Recolhimento da União no montante de R$7.813,56, referente ao valor principal de R$ 2.712,50 (peça 138, p. 64) , devidamente recolhido ao FNAS, conforme consulta GRU à peça 140.  Desse modo, devem ser excluídos do débito os seguintes valores originais (peça 61, p.7, item 31) :

6.14.		Assim, o recurso apresentado pelo responsável foi parcialmente acolhido quanto a exclusão do débito referente a irregularidade de documentação inidônea, diante do recolhimento aos cofres do FNAS do montante original de R$ 2.712,50.  Entretanto, em relação às demais irregularidades, não acolhido. 
CONCLUSÃO
7.		Das análises anteriores, conclui-se que:
		a) a atuação do TCU encontra-se inviabilizada, diante da prescrição da pretensão reparatória, segundo o regime da Lei 9.873/1999;
		b) não restou comprovada a regular comprovação da aplicação dos recursos públicos; e
		c) com a comprovação do recolhimento do valor de R$ 2.712,50, devem ser excluídos do débito às seguintes parcelas: R$ 987,50 (11/7/2008) , R$ R$ 975,00 (28/7/2008) e R$ 750,00 (28/7/2008) . 
7.1.	Com base na conclusão da alínea "a" do item 7, propõe-se, em sede preliminar, o provimento do recurso, restituindo-se os autos ao Ministério Público junto ao TCU (MP/TCU) e, posteriormente, ao gabinete do relator competente para a apreciação deste exame.
7.2.	Superada a preliminar, com base na conclusão da alínea "c" do item 7, propõe-se provimento parcial ao recurso para considerar o comprovante de pagamento no cálculo do débito.
PROPOSTA DE ENCAMINHAMENTO
8.		Ante o exposto, submete-se à consideração superior a presente análise do recurso de reconsideração interposto por Luís Gonzaga Barros contra o Acórdão 5361/2021-TCU-Primeira Câmara, com fundamento nos artigos 32, inciso I, e 33 da Lei 8.443/1992, propondo-se: 
		a) conhecer do recurso e, no mérito, dar-lhe provimento, a fim de tornar insubsistente o Acórdão 5361/2021-TCU-Primeira Câmara, em razão da prescrição da pretensão reparatória do TCU, segundo o regime da Lei 9.873/1999; 
		b) alternativamente, caso não seja este o entendimento do relator, conhecer do recurso e, no mérito, dar-lhe parcial provimento, excluindo as parcelas de R$987,50 de 11/7/2008, R$975,00 e R$750,00, de 28/7/2008, imputados ao recorrente por meio do item 9.1 do acórdão recorrido; e
		b) informar ao recorrente e demais interessados do acórdão a ser proferido, destacando que o relatório e o voto que o fundamentam podem ser acessados por meio do endereço eletrônico www.tcu.gov.br/acordaos."
2.		O Ministério Público de Contas, por sua vez, discordou da proposta da unidade técnica, sugerindo que se mantivesse a decisão recorrida, por entender inaplicável no âmbito do TCU a prescrição ressarcitória, bem como por considerar, alternativamente, que " (...) Os novos elementos trazidos pelo responsável poderão ser considerados na fase executória, não havendo necessidade de revisão da condenação".
		É o relatório.

Sâmara Santos Noleto (12996/OAB-MA), representando Luís Gonzaga Barros.

Subprocurador-Geral Lucas Rocha Furtado

RECURSO DE RECONSIDERAÇÃO EM TOMADA DE CONTAS ESPECIAL. CONTAS JULGADAS IRREGULARES COM IMPUTAÇÃO DE DÉBITO. CONHECIMENTO DO RECURSO. INOCORRÊNCIA DE PRESCRIÇÃO. PROVIMENTO PARCIAL. ABATIMENTO DO DÉBITO DOS VALORES JÁ RECOLHIDOS.

TOMADA DE CONTAS ESPECIAL (TCE)

Secretaria de Recursos (Serur)

Trata-se de recurso de reconsideração interposto por Luís Gonzaga Barros, contra o Acórdão 5361/2021-TCU-Primeira Câmara, o qual julgou irregulares suas contas e lhe imputou débito, em razão de irregularidades relacionadas à não comprovação da boa e regular gestão dos recursos repassados ao Município de São Bento/MA, pelo Fundo Nacional de Assistência Social - FNAS, no exercício de 2008, na modalidade fundo a fundo, a título de cofinanciamento federal de ações continuadas de assistência social, no âmbito do Sistema Único de Assistência Social - SUAS, e que tinham por objeto a execução dos serviços de Proteção Social Básica - PSB e Proteção Social Especial - PSE.
2.	Registre-se que esse mesmo recorrente já havia oposto embargos de declaração em relação ao mencionado acórdão, sob a argumentação de que a decisão teria sido omissa em face da ausência de indicação das normas violadas. Os aclaratórios foram conhecidos e rejeitados (Acórdão 10265/2021-TCU-Primeira Câmara) .
3.	Desta feita, em suas alegações recursais, Luís Gonzaga Barros sustenta, em síntese, que: (i) teria ocorrido prescrição ressarcitória, nos termos da Lei 9.873/1999, dado " (...) que se passaram mais de 9 anos entre a ocorrência das supostas irregularidades, no exercício financeiro de 2008, e o período de apuração dos fatos em apreço, sem que houvesse citação do ex- gestor";  (ii)  que os documentos existentes nos autos comprovam a execução das ações previstas; e (iii) que recolheu o valor referente aos documentos fiscais inidôneos. 
4.	A Secretaria de Recursos - Serur se manifestou pela ocorrência da prescrição e, sucessivamente, pelo provimento parcial do recurso, de modo a excluir as parcelas do débito recolhidas.
5.	O Ministério Público divergiu da Serur. Destacou a existência de "pendência da definição plenária do Tribunal a respeito da prescrição da pretensão ressarcitória", o que, em seu juízo, não autorizaria a aplicação das diretrizes da Lei 9.873/1999, e que os recolhimentos efetuados pelo recorrente deveriam ser considerados na execução da dívida, dispensando, assim, a necessidade de modificação da decisão recorrida.
6.	Feito esse breve resumo, passo a decidir.
7.	Preliminarmente, ratifico meu despacho de conhecimento do recurso, ante o preenchimento dos requisitos de admissibilidade previstos nos arts. 32 e 33 da Lei 8.443/1992.
8.	No que se refere à questão prejudicial, destaco a edição da Resolução-TCU 344/2022, que regulamenta, no âmbito do TCU, a prescrição para o exercício das pretensões punitiva e de ressarcimento. Em síntese, aquele normativo dispôs que a prescrição, nos processos de controle externo em curso neste Tribunal, observará o disposto na Lei 9.873/1999 e que prescrevem em cinco anos as pretensões punitiva e de ressarcimento.
9.	Resta superada, portanto, a questão levantada pelo Ministério Público de Contas acerca da prescrição ressarcitória em face de lacuna normativa. 
10.	Aquele normativo dita que para as situações análogas às discutidas nestes autos, o prazo de prescrição será contado da data em que a Administração Pública toma conhecimento da irregularidade (art. 4º, inc. IV) . No presente caso, a data a ser considerada é 12/5/2009, dia em que foi emitido o Relatório de Fiscalização 1385 da Controladoria-Geral da União (peça 7) , que aponta irregularidades na gestão dos recursos públicos. Estabeleceu também que a prescrição se interrompe pela notificação, oitiva, citação ou audiência do responsável, ou, ainda, por qualquer ato inequívoco de apuração dos fatos, inclusive aqueles praticados na fase interna da TCE.
11.	A partir dessa data, há vários atos praticados neste caso, considerados inequívocos para a apuração do dano, interrompendo o prazo prescricional, tal como previsto no art. 5º c/c o § 2º do art. 8º, ambos da Resolução-TCU 344/2022, que afastam a hipótese de ocorrência da prescrição, diferentemente do que apurou a instrução da Serur. Cito, a título exemplificativo, os seguintes fatos:
i) em 19/3/2010 - emitido o termo de aprovação das prestações de contas das Prefeituras dos municípios do Estado do Maranhão em relação aos recursos tratados nesta TCE (peça 6) ;
ii) em 1º/10/2013 - expedido o ofício CGGI/SNAS/MDS 226, em que faz orientações complementares ao gestor acerca das irregularidades/impropriedades apuradas pela CGU no mencionado relatório de fiscalização (peça 7. p. 17-19) ;
iii) em 10/6/2016 - notificado o recorrente acerca das pendências identificadas na prestação de contas relativas ao exercício de 2008, por meio do Ofício 2109 do Ministério do Desenvolvimento Social e Agrário (peça 17, p.3) ;
iv) em 23/5/2019 - promovida diligência pelo TCU junto à Secretaria Especial de Desenvolvimento Social para sanear o presente processo (peça 44) ; e
v) em 30/3/2021 - prolatado o Acórdão 5361/2021-TCU-Primeira Câmara, nestes autos, em que se julgam irregulares as contas, condenando os responsáveis ao pagamento do dano apurado (peça 77) .
12.	Quanto ao mérito do recurso, acolho a proposta da unidade técnica, ratificada pelo Ministério Público, de manter a decisão recorrida, tendo em vista que os documentos ora juntados não comprovam a execução física do objeto e tampouco são hábeis a justificar as divergências entre os documentos de despesas apresentados e a movimentação financeira dos recursos repassados, devendo ser excluídas, todavia, as parcelas do débito que já foram recolhidas pelo recorrente.
	Ante o exposto, voto no sentido de que o colegiado adote a deliberação que ora lhe submeto.
TCU, Sala das Sessões, em 22 de novembro de 2022.
JORGE OLIVEIRA 
Relator